臺灣高等法院民事判決　　　　　　　　 95年度重上字第588號
上　訴　人　福益實業股份有限公司
法定代理人　乙○○
訴訟代理人　黃旭田律師
複　代理人　劉姿吟律師
被　上訴人　四季廣場公寓大廈管理委員會
法定代理人　甲○○
訴訟代理人　汪團森律師
上列當事人間請求返還不當得利事件，上訴人對於中華民國95年
10月12日臺灣板橋地方法院94年度重訴字第29號第一審判決提起
上訴，本院於96年1月24日言詞辯論終結，判決如下：
    主  文
上訴駁回。
第二審訴訟費用由上訴人負擔。
    事實及理由
一、上訴人起訴主張：
  (一)上訴人為興建臺北縣土城市四季廣場公寓大廈（以下稱四季
    大廈）之建商，上訴人就四季大廈之1樓、2樓及地下1樓作
    為商場使用，3樓（含）以上部分作為住家使用，功能不同
    且出入口也不同，本應為兩個管理委員會（以下稱管委會）
    分別管理，自民國（下同）84年下半年水電接通開始，上訴
    人即贊助支付各項水費、電費、警衛工資等費用，被上訴人
    也同意上訴人按一半費用贊助，被上訴人亦認為商場與樓上
    住家情形不同，被上訴人於85年6月1成立臨時管理委員會，
    85年10月1日成立第一屆管委會，自85年6月至86年4月，上
    訴人商場開幕前按每坪新台幣（下同）15元贊助管理費給被
    上訴人，每月僅33,760元。86年5月20日，商場開幕後，每
    月前20日每坪15元，每月後10日是依每坪30元贊助管理費，
    合計共支付45,022元。上訴人商場啟用後，保全費用、清潔
    費用等工作都自行雇工處理，被上訴人卻藉詞商場開始營業
    ，要求上訴人全額支付1坪45元費用，上訴人乃停止支付任
    何費用，被上訴人藉此興訟。
  (二)上訴人就四季大廈之各項設施，於85年3月28日辦理移交完
    畢，嗣後被上訴人成立管委會，依據公寓大廈管理條例第36
    條第3款規定，公寓大廈及其周圍之安全及環境維護事項乃
    公寓大廈管理委員會即被上訴人之職務，上訴人之前代被上
    訴人支付四季大廈警衛保全、清潔、修繕等管理費用，被上
    訴人亦應分擔。上訴人於原證四中檢附與訴外人連晟實業有
    限公司（下稱連晟公司）簽訂之合約書，服務標的物名稱為
    「四季廣場」，地點為「臺北縣土城市○○路○段」，範圍
    為「社區內公共區」，以足特定保全服務範圍，與編號1之
    發票相互對照，足以證明85年1月12日至同年3月間有為四季
    大廈之公共範圍提供保全服務。原證四上訴人與訴外人國聯
    保全股份有限公司（下稱國聯保全公司）及全亞保全股份有
    限公司（下稱全亞保全公司）共5份合約書，雖載明服務對
    象所在地「臺北縣土城市○○路○段67號A、B館」，標的事
    物「百貨賣場（警衛服務）」，看似僅就上訴人所有之1、2
    樓及地下1樓商場部分為保全公司，但事實上，上訴人所有
    之商場自87年底停業，88年初即無營業迄今，且參契約書之
    服務項目，顯見上訴人聘僱之警衛非僅負責上訴人所有之A
    、B館部分之安全而已，更廣及整個四季廣場公寓大廈之夜
    間巡邏及營業場所周圍安全維護，即四季大廈之公共設施部
    分。上訴人之商場於87年底停業，於88年初即無營業至今，
    上訴人支出清潔費用，主要針對商場周邊所為，即屬整個四
    季廣場公寓大廈之公共設施部分。上訴人之保固責任自使用
    執照核准日起算1年，保固範圍限於大樓建築結構與公共設
    施，上訴人提出之修繕發票已超過上訴人就結構體之保固期
    間，且與上訴人所負保固範圍無涉。
  (三)上訴人自85年起至93年7月止已支付警衛管理費用5,850,027
    元、87年間支付清潔費、清潔用品費用1,435,428元、85年1
    月起至91年5月間已支付修繕費用3,864,110元，合計為11,1
    49,565元，爰依據民法第179條不當得利、同法第172條、第
    176條無因管理及同法第177條不適法無因管理之法律關係，
    求為判決：被上訴人應給付上訴人11,149,565元及自起訴狀
    送達翌日起至清償日止按年息5%計算之利息，並願供擔保為
    假執行。
二、被上訴人則以：上訴人提出之發票、領據等，買受人為上訴
    人公司，並非管委會。上訴人取得管理維護公司之勞務給付
    ，自85年1月至87年底支出管理服務費3,759,035元，已將發
    票申報營利事業所得稅，管理維護公司依契約履行，上訴人
    並未受有損害，社區住戶係受反射利益，並無不當得利。況
    依原證四之保全服務契約書第2 條約定服務對象標的事物都
    是百貨賣場，而非社區公共設施部分，被上訴人並未受益，
    且訴外人連晟公司並非管理維護公司，並無證據證明與本件
    訴訟有關，至於訴外人國雲大廈管理公司、中德保全股份有
    限公司、中興保全股份有限公司之發票，上訴人並未提出合
    約舉證係服務被上訴人四季大廈有關之部分，上訴人支出清
    潔費用等1,435,428元，係清理上訴人專有部分之賣場，與
    四季大廈公共設施部分無關。上訴人所提出清潔費支出之發
    票難以認定係清潔被上訴人所屬四季大廈之公共設施部分。
    又上訴人為建商，依約應負保固責任，且預售屋之買賣，專
    有部分由建商與購買戶為點交，但公共設施點交，則應由區
    分所有權人成立管委會後，由建商對管委會為點交。上訴人
    從85年1月陸續交屋予購買戶後，並未依法將公共設施點交
    予管委會，縱認已點交，已逾保固期，但上訴人自願從事修
    繕，依民法第180條第3款之規定，亦不得請求返還。況上訴
    人支出修繕費之發票買受人均為上訴人公司，而非管委會，
    建商負保固責任陸續修繕，乃其契約上之義務，社區住戶或
    管委會自有法律上之原因，上訴人修繕時點大多數在85年陸
    續交屋之保固期內，另上訴人所提出之修繕發票，均無證據
    證明與被上訴人四季大廈之公共設施有關，其支出地下二樓
    複式壁支出70餘萬元，足見上訴人公共設施未完工，係依據
    債務不履行之規定修繕，並非不當得利。
三、原審為上訴人敗訴之判決，上訴人提起上訴，上訴聲明為：
    (一)原判決廢棄；(二)被上訴人應給付上訴人11,149,565元，及
    自起訴狀繕本送達翌日起至清償日止按年息5%計算之利息；
    (三)第一、二審訴訟費用均由被上訴人負擔。被上訴人答辯聲
    明為：(一)上訴駁回；(二)第二審訴訟費用由上訴人負擔；(三)如
    受不利益判決請准供擔保為免假執行之宣告。
四、本件不爭執之事項如下：
  (一)四季廣場公寓大廈係上訴人投資所興建、出售（81土建字第
    0472號建造執照），上訴人乃起造人、建商。
  (二)上訴人目前仍擁有A棟1、2樓及地下1樓之所有權設為商場使
    用，為該公寓大廈區分所有權人，屬被上訴人管理委員會下
    之成員。
  (三)上訴人與訴外人國聯保全公司、全亞保全公司及連晟公司簽
    訂合約合計共6份（原審卷第22至33頁，原證四）。
  (四)上訴人已將所呈發票憑證，向稅捐機關申報為上訴人之公司
    費用。
五、本件爭點為：上訴人主張依據不當得利及無因管理之規定向
    被上訴人請求返還警衛管理費用5,850,027元、清潔費、清
    潔用品費用1,435,428元、修繕費用3,864,110元，合計為11
    ,149,565元，是否有理由？
六、按無法律上受利益，致他人受損害者，應返還其利益。雖有
    法律上之原因，而其後已不存在者，亦同。民法第179 條定
    有明文。上訴人主張其支付警衛管理費用5,850,027 元、清
    潔費、清潔用品費用1,435,428元、支付修繕費用3,864,110
    元，被上訴人受有不當得利等語，茲分述如下：
  (一)上訴人請求警衛管理費用5,850,027元部分：
    上訴人與訴外人國聯保全公司、全亞保全公司、連晟公司簽
    訂保全服務契約書、四季廣場綜合管理服務合約書（原審卷
    第22至23頁），為兩造不爭執之事實。查：上訴人與訴外人
    國聯保全公司簽訂之保全服務契約書（契約期限自89年9月1
    日起至90年8月31日止）第2條約定服務對象為「一全名稱：
    福益實業（股）公司—福益廣場；二所在地：臺北縣土城市
    ○○路○段67號A、B館；三標的事物：百貨廣場」，第3條約
    定服務項目為「一門禁管制。二夜間巡邏。三防火防盜。四
    會客登記。五預防破壞。六災難急救。七維護營業場所及周
    圍安全。」（參見原審卷第23頁）；上訴人與訴外人全亞保
    全公司簽訂保全服務契約書（契約期限自90 年9月1日起至
    94年8月31日）第2條約定服務對象為「一全名稱：福益實業
    股份有限公司；二所在地：臺北縣土城市○○路○段67號A、
    B館；三標的事務：百貨賣場警衛服務。」，第3條約定服務
    項目為「一門禁管制。二夜間巡邏。三防火防盜。四會客登
    記。五預防破壞。六災難急救。七車輛管制。八維護營業場
    所及周圍安全及清潔。」（參見原審卷第27頁）；上訴人與
    訴外人連晟公司簽訂四季廣場綜合管理服務合約書第1條約
    定服務標的物為「一名稱：四季廣場。二地點：臺北縣土城
    市○○路○段。三範圍：社區內公共區。」（參見原審卷第3
    3頁），證人余茂榮證稱略以：就85年1月12日起至伊自上訴
    人公司退休日止，上訴人就四季廣場公寓大廈A、B館所聘請
    之警衛，其工作範圍有包括1樓商場的走廊及廣場，而上訴
    人所有之四季廣場公寓大廈1、2樓及地下1樓商場部分於86
    年5、6月間開始營業，87年12月正式停業，目前仍為停業狀
    態等語（本院卷第58頁反面），據上可知，上訴人聘僱保全
    警衛係為其所有之1、2樓及地下1樓商場部分區域，未及於
    被上訴人所管理事務之全部範圍，縱該商場已停止營業，上
    訴人為保護其所有物之利益聘僱警衛、支出警衛管理費用，
    被上訴人並無因此受有利益，致上訴人受損害。
  (二)上訴人請求清潔費及清潔用品費用1,435,428元部分：
    上訴人提出清潔費用支付收據共計1,435,428元（原法院板
    調卷第131至156頁），主張因商場無營業，清潔範圍係針對
    商場周邊所為，即屬整個四季大廈之公共設施部分等語，惟
    查，前開收據不能證明清潔區域包括被上訴人所管轄事務之
    全部範圍，且上訴人為商場周邊支出清潔費用，係為其所有
    物之利益而支出，被上訴人未受有利益，致上訴人受損害。
  (三)上訴人請求修繕費用3,864,110元部分：
    上訴人主張支出修繕費用，修繕被上訴人所屬社區之公共設
    施，提出發票影本為證（原法院板調卷第157至202頁），查
    上訴人所提出之發票，多項發票品名為保養冷氣、扶手工程
    、修改、五金、水電工程等，不能證明前開工程係用於或修
    繕被上訴人管理之事務範圍之內。
  (四)上訴人於本院聲請傳訊證人余茂榮，證人證述略以：伊原任
    職於上訴人公司管理部，上訴人請清潔人員之清潔範圍包括
    四季廣場公寓大廈之公共設施部分，上訴人自四季大廈興建
    完畢銷售給各住戶後，有受到被上訴人或四季大廈其他住戶
    之要求，為彼等從事修繕工作並墊付金額之情，且上訴人於
    91年3月31日發生331地震後，四季大廈外牆龜裂，上訴人公
    司有修繕，為連續壁修繕及樓梯牆壁粉刷，其餘詳細內容不
    記得等語（本院卷第58至59頁），查兩造間另有請求給付管
    理費事件之糾紛（原審卷第30至43頁），證人余茂榮為上訴
    人之員工，工作21年，其於95年9 月30日退休並領有退休金
    ，與上訴人關係密切，難期其證言持平公正，且無法逕以前
    開證詞推論上訴人支出警衛管理費用、清潔及清潔用品費用
    、修繕費用係用於全部被上訴人管理事務之全部範圍且係為
    被上訴人之利益而支出，是難遽以證人之證言為有利於上訴
    人之認定。
  (五)綜上，上訴人不能立證證明該警衛管理費用、清潔及清潔用
    品費用、修繕費用之支出係用於被上訴人所管理之事務範圍
    ，上訴人主張依據不當得利規定向被上訴人請求返還警衛管
    理費用、清潔及清潔用品費用、修繕費用，係屬無據。
七、按未受委任，並無義務，而為他人管理事務者，其管理應依
    本人明示或可得推知之意思，以有利於本人之方法為之、管
    理事務，利於本人，並不違反本人明示或可得推知之意思者
    ，管理人為本人支出必要或有益之費用，或負擔債務，或受
    損害時，得請求本人償還其費用及自支出時起之利息，或清
    償其所負擔之債務，或賠償其損害，管理事務不合於適法之
    無因管理之規定時，本人仍得享有因管理所得之利益，而本
    人所負前條第1項對於管理人之義務，以其所得之利益為限
    。前項規定，於管理人明知為他人之事務，而為自己之利益
    管理之者，準用之。民法第172條、第176條第1項、第177條
    定有明文。查無因管理必須管理人有為本人管理事務之意思
    ，即以其管理行為所生事實上之利益，歸屬於本人之意思，
    始能成立。又依民法第176條第1項之規定，必須管理事務利
    於本人，且不違反本人明示或可得推知之意思，管理人始得
    請求本人償還其支出之必要或有益費用及利息（最高法院81
    年度台上字第2338號判決意旨參照）。經查：被上訴人所管
    理之公共設施範圍含公寓大廈之全棟樓層，上訴人自承於其
    所有之商場啟用後，保全費用、清潔費用等工作都自行雇工
    處理（原法院板調卷第5頁），上訴人與訴外人國聯保全公
    司、全亞保全公司、連晟公司簽訂之保全服務契約書、四季
    廣場綜合管理服務合約書，約定之服務對象均為上訴人（參
    見原審卷第23、25、27、29、31、33頁），此觀契約第2條
    服務對象均載明「福益實業股份有限公司」即明，且上訴人
    支出警衛管理費用、清潔及清潔用品費用及修繕費用，均已
    向稅捐機關申報為上訴人之公司費用，為兩造所不爭執，可
    知上訴人支出警衛管理費用、清潔費用及修繕費用係為上訴
    人自己之利益為之，並無為被上訴人管理事務之意思甚明。
    至上訴人主張支出修繕費用係為被上訴人管理事務等語，惟
    上訴人未立證證明修繕費用之發票係為被上訴人所管理之事
    務範圍所支出，詳前述。則上訴人主張依據無因管理請求被
    上訴人償還費用，於法無據。
八、被上訴人並未因上訴人支出警衛管理費用、清潔及清潔用品
    費用及修繕費用受有利益，致上訴人受損害，上訴人主張被
    上訴人不當得利，係無理由；上訴人支出警衛管理費用、清
    潔及清潔用品費用係為自己利益，非為管理被上訴人之事務
    ，又修繕費用未據上訴人立證證明係為被上訴人管理事務，
    上訴人主張成立無因管理，亦無理由，從而，上訴人請求被
    上訴人給付11,149,565元，及自起訴狀繕本送達翌日起至清
    償日止，按年息5%計算之利息，為無理由，不應准許。
九、綜上所述，上訴人主張被上訴人不當得利或為被上訴人無因
    管理，為不足採，從而，上訴人主張本於第179條不當得利
    或第172、176、177條無因管理之法律關係，請求被上訴人
    給付11,149,565元本息，為無理由，不應准許。原審為上訴
    人敗訴之判決，及駁回其假執行之聲請，並無不合。上訴意
    旨指摘原判決不當，求予廢棄改判，為無理由，應予駁回。
十、本件事證已臻明確，兩造其餘攻擊防禦方法及未經援用之舉
    證，經審酌核與本件判決結果不生影響，不再一一論述，附
    此敘明。
十一、據上論結，本件上訴為無理由，依民事訴訟法第449條第1
      項、第78條，判決如主文。
中　　華　　民　　國　　96　　年　 　2 　　月　　7　　日
　　　　　　　　      民事第二庭
                        審判長法　官 吳謙仁
　　　　　　　　  　　        法　官 蘇瑞華
　　　　　　　　　　　        法　官 李瓊蔭
正本係照原本作成。
如不服本判決，應於收受送達後20日內向本院提出上訴書狀，其
未表明上訴理由者，應於提出上訴後20日內向本院補提理由書狀
（均須按他造當事人之人數附繕本）上訴時應提出委任律師或具
有律師資格之人之委任狀；委任有律師資格者，另應附具律師資
格證書及釋明委任人與受任人有民事訴訟法第466條之1第1項但
書或第2項（詳附註）所定關係之釋明文書影本。
中　　華　　民　　國　　96　　年　　2 　　月　　8 　　日
　　　　　　　　　　　　　　　書記官 王才生
附註：
民事訴訟法第466條之1（第1項、第2項）：
對於第二審判決上訴，上訴人應委任律師為訴訟代理人。但上訴
人或其他法定代理人具有律師資格者，不在此限。
上訴人之配偶、三親等內之血親、二親等內之姻親，或上訴人為
法人、中央或地方機關時，其所屬專任人員具有律師資格並經法
院認為適當者，亦得為第三審訴訟代理人。
